臺灣臺北地方法院民事判決　　　　　　　　　　　　九十三年度簡上字第二一九號
　　上　訴　人　　甲○○
　　訴訟代理人　　丁○○
　　被　上訴人　　茂豐租賃股份有限公司臺中分公司
　　法定代理人　　乙○○
　　訴訟代理人　　丙○○
右當事人間確認本票債權不存在事件，上訴人對於中華民國九十三年一月二十七日本
院臺北簡易庭九十二年度北簡字第一○九○○號第一審判決提起上訴，本院於九十三
年八月五日言詞辯論終結，判決如左：
    主  文
上訴駁回。
第二審訴訟費用由上訴人負擔。
    事實及理由
壹、上訴人起訴主張：
一、上訴人甲○○與上訴人國強貨運有限公司（此一主觀訴之追加不合法，本院另以
    裁定駁回）、李政雄、林業享、洪粁雄即順勝企業社等人所共同簽發，發票日民
    國九十一年二月二十一日，受款人被上訴人茂豐租賃股份有限公司台中分公司或
    其指定人，金額新臺幣（下同）一百七十二萬八千元，到期日未載之本票（下稱
    系爭本票）之原因關係，乃是國強貨運有限公司向被上訴人借款（簽立車輛動產
    抵押貸款契約書），被上訴人迫令上訴人以「與國強貨運有限公司共同簽發系爭
    本票」之方式，擔任該借款之保證人，但該款項並未匯入指定帳戶，該金錢消費
    借貸未有效存在，上訴人甲○○保證責任也不存在，因之兩造間原因關係不存在
    。惟被上訴人竟將渠執有之上訴人與國強貨運有限公司、李政雄、林業享、洪粁
    雄即順勝企業社等人所共同簽發之系爭本票向本院聲請強制執行，經本院以九十
    一年度票字第五三二五一號民事裁定准予強制執行，上訴人甲○○本不應負擔系
    爭本票債務，爰依民事訴訟法第二百四十七條前段規定，起訴請求確認系爭本票
    債權不存在。
二、系爭本票並未流通至第三人，於兩造間乃直接前後手之關係，依票據法第十三條
    本文之反面解釋，在票據直接當事人間，票據債務人得以自己與執票人間存在之
    抗辯事由對抗執票人，職是上訴人（即發票人）自得以其與被上訴人（即執票人
    ）之原因關係對抗被上訴人。原審認定上訴人之所以簽發系爭本票予被上訴人，
    係為確保被上訴人對訴外人洪粁雄之消費借貸債權，在系爭車輛動產抵押權利被
    註銷之空窗期，猶能無虞供做上開債務履行之擔保，違反商場上票據當事人間通
    常有對價關係的原則，違背經驗法則及論理法則，使上訴人立於相當於連帶（債
    務）保證人之極其不利之法律地位，不旦喪失一般保證人之先訴抗辯權，更使上
    訴人直接面臨強制執行的窘境，法律地位猶如主債務人，更違反民法第二百七十
    二條第二項連帶債務之成立以當事人間有明示或法律有規定為限的明文保障。上
    訴人之所以簽發系爭本票給被上訴人，係基於上訴人與被上訴人間簽訂之消費借
    貸契約，雙方並約定被上訴人應將消費借貸的款項匯至上訴人指定之帳戶，且上
    訴人簽發系爭本票之同時，並預先簽立內容空白之車輛動產抵押貸款契約書等文
    件，惟被上訴人違反誠信原則，矢口否認雙方有上述之消費借貸之契約。被上訴
    人迄今仍未將上述消費借貸契約之款項匯至約定之帳戶，因消費借貸契約係要物
    契約，從而雙方之消費借貸契約因不具要物性，而使該契約並未有效存在，因此
    上訴人簽發系爭本票欠缺原因關係，從而被上訴人對上訴人之本票債權失所附麗
    也不存在。
三、依最高法院八十一年度臺上字第八七九號判決意旨，被上訴人應舉證證明雙方之
    保證契約存在，且上訴人已放棄先訴抗辯權或上訴人明示負連帶債務保證人之責
    任。被上訴人雖否認雙方有上述消費借貸契約，並辯稱從未簽發上述之內容空白
    之車輛動產抵押貸款契約書等文件（實務上該文件係由貸與人立定型化契約條款
    並由其單方持有），但被上訴人曾於九十一年十一月二十七日以臺北光復郵局九
    十一年度四五九號存證信函，表示「貴公司前向本公司辦理分期付款事宜，台端
    應有義務將‧‧‧曳引車設定動產抵押‧‧‧予本公司」，催告上訴人應儘速辦
    妥相關事宜，才會將上訴人所貸款項匯入雙方指定帳戶，亦即被上訴人已承認雙
    方確實有消費借貸之契約，可證上訴人主張簽發系爭本票係基於上訴人與被上訴
    人間之消費借貸契約確有其事，且上訴人同時預先簽立內容空白之車輛動產抵押
    貸款契約書等文件，亦屬實在。另參照最高法院六十九年臺上字第三五四六號判
    例及六十九年度第二十七次民事庭會議決議之意旨，應由被上訴人（即貸與人）
    就已交付所貸金額或已將該筆金額匯入雙方指定帳戶之事實，負舉證責任。
四、上訴人甲○○之所以於系爭本票簽名成為共同發票人，乃因其所經營之國強貨運
    有限公司與被上訴人間，簽有空白車輛動產抵押貸款契約書之消費借貸契約，在
    資力雄厚之強勢被上訴人迫使下，上訴人甲○○另以自然人之身分為保證人，擔
    保國強貨運有限公司與被上訴人之消費借貸契約之債務。此亦可從上述被上訴人
    所發存證信函副本收件者載有「甲○○」等人足以證明，且該存證信函表示：「
    ‧‧‧希台端及貴保證人，於文到五日內解決欠款事宜‧‧‧」等語，由此可知
    ，上訴人甲○○之所以簽發系爭本票為保證人，係為擔保國強貨運有限公司與被
    上訴人間消費借貸契約之債務，而非擔保訴外人洪粁雄與被上訴人之債務。至於
    訴外人洪粁雄之未清償被上訴人之債務，與系爭本票面額相同，乃因財力雄厚之
    強勢被上訴人，與國強貨運有限公司訂有消費借貸契約，而上訴人國強公司依所
    貸金額，清償應付予訴外人洪粁雄之汽車買賣價金債務，此係實務上，財力雄厚
    之強勢金融公司貸與人與資力薄弱的借用人，約定所貸之金額與洪粁雄未清償債
    務金額相同之慣例，並非擔保訴外人洪粁雄之債務。因此，上訴人甲○○依民法
    七百四十二條第一項規定，援用國強貨運有限公司之抗辯，即主債務不存在，保
    證債務亦失所附麗，是被上訴人對上訴人甲○○之系爭本票債權亦不存在。
五、又主張消極事實或不存在之事實，即上訴人簽發系爭本票之原因關係，並未有效
    存在，對上訴人而言，屬於有利之事實。但消極事實或不存在之事實，根本無法
    舉證。因此，系爭本票之授受，係直接前、後手之關係，就系爭本票之原因關係
    有效成立之積極事實，對被上訴人有利，且為積極事實，容易舉證。因此，應由
    被上訴人就取得系爭本票之原因關係有效存在，負舉證責任。而上訴人係以提出
    反證之方式，主張變態事實，強調上訴人之所以簽發系爭本票給被上訴人之原因
    關係雖曾發生（成立），但因欠缺實體法上之有效要件，因此原因關係並未有效
    存在。從而，被上訴人對上訴人之系爭本票債權並不存在。
貳、被上訴人抗辯：
一、上訴人已自認簽發系爭本票，是系爭本票簽發之真正即無庸置疑，上訴人既在系
    爭本票上簽名，依票據法第五條之規定，即應依票上所載文義，與其他共同發票
    人連帶負之責。又上訴人既以系爭本票欠缺基礎原因關係為由抗辯系爭本票之債
    權不存在，依民事訴訟法第二百七十七條規定，上訴人自應就有利於己之事實（
    即欠缺基礎原因關係之事實），負舉證之責任。上訴人聲稱，應由被上訴人就系
    爭本票之基礎原因關係事實負舉證責任，明顯牴觸最高法院六十四年臺上字第一
    五四０號判例、六十九年臺上字第三七五四號、七十年臺上字第二四六三號、七
    十二年臺上字第一九四一號、及八十八年臺簡上字第五０號等判決意旨。又上訴
    人須對於所主張之事實已盡證明之責，被上訴人始有抗辯之義務及就抗辯事實證
    明之責，是上訴人所謂積極事實容易舉證，自應由被上訴人舉證等語，實為無稽
    。
二、被上訴人聲請本院九十一年度票字第五三二五一號本票准許強制執行裁定，係以
    執票人之名義行使票據上之權利，非依據消費借貸關係請求上訴人給付借款，自
    毋庸就交付借款之事實負舉證責任。上訴人聲稱與被上訴人間存有消費借貸契約
    ，因被上訴人未能舉證確有交付借款，進而主張系爭本票欠缺原因關係，系爭本
    票債權自不存在等語，則明顯牴觸最高法院七十九年臺上字第四三二號判決意旨
    。而上訴人一再辯稱，兩造間存有消費借貸契約，然卻未能證明其所言為真，顯
    不足採。
三、又被上訴人與訴外人元承公司於九十年三月二十八日，就系爭車輛成立「車輛抵
    押貸款債務」，有分期付款買賣合約書為憑，並完成系爭車輛之動產擔保交易動
    產抵押設定。嗣於九十一年二月間，上訴人與訴外人元承公司及國強貨運有限公
    司間，因辦理系爭車輛買賣異動之需要，要求被上訴人配合出具系爭車輛動產抵
    押設定之註銷文件，俾便完成過戶事宜，當時訴外人元承公司尚未清償被上訴人
    之債務計一百七十二萬八千元，為確保被上訴人之債權在系爭車輛動產抵押權利
    被註銷之空窗期間猶能無虞，遂由上訴人等簽發系爭本票供作上開債務履行之擔
    保，此觀上開未清償債務總額與系爭本票之票面金額一百七十二萬八千元相同，
    即足證明。是被上訴人已就上訴人簽發系爭本票之原因關係詳細說明並善盡舉證
    之責，並有上訴人、洪粁雄及順勝企業社等人共同簽發之系爭本票、訴外人元承
    公司與被上訴人簽訂之分期付款買賣合約書、系爭車輛之動產擔保交易動產抵押
    暨退票理由單等件為證，復據上訴人於九十二年六月二十三日民事補充說明狀自
    承：「系爭本票係作為車輛抵押貸款債務之另一債權擔保」、「系爭本票既係供
    車輛抵押貸款債務履行之擔保」等語可佐，上訴人既已自認供擔保，卻仍一再指
    摘本件欠缺票據基礎原因關係，其訴顯無理由等語。
參、本件原審為上訴人敗訴之判決，上訴人全部聲明不服，求為廢棄原判決，並求為
    確認被上訴人對上訴人所簽發如原審判決附表所示本票之票據債權不存在；被上
    訴人則求為判決駁回上訴。
肆、兩造不爭執事項：
  (一)系爭本票之真正。
  (二)兩造就系爭本票為前、後手關係（本院卷第二十四頁）。
伍、得心證之理由：
一、本件爭執點：
    被上訴人對於系爭本票原因關係之存在，是否能為相當之證明？
二、按本票為文義證券及無因證券，本票上權利係依所記載文義而發生，與基礎之原
    因關係各自獨立，於執票人與票據債務人係前後手關係之情形，票據債務人雖非
    不得提出原因關係之抗辯，而由執票人舉證證明彼此間原因關係之合法存在。但
    某人執有票據，可能因為借貸、可能因為買賣、可能因為贈與等等法律關係，其
    原因本非一端，若執票人與票據債務人就執票人基於何種原因關係取得票據發生
    爭執時，基於票據乃無因證券之特性，即應由票據債務人舉證證明彼此間原因關
    係如其所主張，而非執票人所抗辯之該種原因關係。
三、查本件上訴人主張被上訴人執有系爭本票之原因關係，乃是國強貨運有限公司向
    被上訴人借款（簽立車輛動產抵押貸款契約書），被上訴人迫令其以「與國強貨
    運有限公司共同簽發系爭本票」之方式，擔任該借款之保證人。故兩造之間原因
    關係為金錢消費借貸，該筆金錢被上訴人並未匯入指定之帳戶，此金錢消費借貸
    並未有效存在，主債務不存在，保證債務亦失其附麗，而金錢消費借貸必須由貸
    與人舉證證明款項之交付，故應由被上訴人舉證證明款項之交付、金錢借貸法律
    關係之存在等語（本院卷第三頁倒數第七行、四頁第八行、本院卷第五九頁第七
    行、本院卷第八二頁倒數第八行）。而被上訴人則否認彼此間原因關係為前開金
    錢消費借貸關係，而是渠與訴外人元承公司、上訴人國強貨運有限公司間之另一
    法律關係，其經過是：訴外人元承公司於九十年三月二十八日簽立分期付款買賣
    合約書（原審卷六八頁參照），以分期付款方式向渠買受車輛，嗣於九十一年二
    月間，因上訴人、國強貨運有限公司與訴外人元承公司為辦理該車輛買賣異動，
    要求渠提出該車輛動產抵押設定之註銷文件俾便過戶，但訴外人元承公司尚有一
    百七十二萬八千元尚未清償，而為確保該一百七十二萬八千元之債權，故由上訴
    人等共同簽發系爭本票供作該一百七十二萬八千元之擔保。揆諸前段說明，自應
    先由票據債務人即上訴人舉證證明「兩造間原因關係確係其與被上訴人之間的金
    錢消費借貸、保證關係」，若上訴人對此節能為舉證，方次由被上訴人即執票人
    舉證證明彼此間原因關係即金錢消費借貸之合法存在。
四、上訴人雖聲請本院命被上訴人提出其所主張金錢消費借貸契約書（車輛動產抵押
    貸款契約書等文件），並陳稱，該文件由貸與人即被上訴人單方持有。惟被上訴
    人否認彼此有該金錢消費借貸關係已如前述，上訴人又未能舉證證明的確有該份
    契約文件存在、且現由被上訴人持有之事實，其聲請本院命被上訴人提出，即失
    所據。又上訴人並未另提其他確實證據證明兩造間原因關係為其所主張之類型，
    而誤認應逕由被上訴人舉證證明其所主張之原因關係存在，其主張不能採信。遑
    論其所主張之系爭本票原因關係，在本院與原審所主張前後亦有出入。
五、再查被上訴人主張兩造間之原因關係，據渠提出系爭本票、訴外人元承公司與被
    上訴人簽訂之分期付款買賣合約書、系爭車輛之動產擔保交易動產抵押設定文件
    、退票理由單等件證明（原審卷第一○九至第一二八頁，一一三頁除外參照），
    核其金額、事實、時間、當事人等各節，與被上訴人主張之內容相符，堪信為真
    正，被上訴人就渠所主張之事實已有適當之證明，上訴人對渠主張，如抗辯不實
    並提出反對之主張者，對其反對之主張，亦應負證明之責，此為舉證責任分擔之
    原則。然上訴人就該反對主張並無確實證明方法，自應認定其抗辯事實並非真正
    ，而為上訴人不利益之裁判。
六、綜上所述，上訴人訴請確認被上訴人對上訴人所簽發之系爭本票票據債權不存在
    ，為無理由。從而，原審為上訴人敗訴之判決，核無不洽；上訴論旨求予廢棄，
    為無理由。
陸、據上論結，本件上訴為無理由，依民事訴訟法第四百三十六條之一第三項、第四
    百四十九條第一項、第七十八條，判決如主文。
中　　　華　　　民　　　國　　九十三　　年　　　九　　　月　　  二  　　日
                                民事第六庭審判長法  官　  林惠瑜
                                                法  官    詹駿鴻
                                                法  官    姚念慈
右為正本係照原本作成。
如對本判決上訴，須於判決送達後二十日內向本院提出上訴狀，同時表明上訴理由；
如已於本判決宣示後送達前提起上訴者，應於判決送達後十日內補具上訴理由（均須
按他造當事人之人數附繕本）。
中　　　華　　　民　　　國　　九十三　　年　　　九　　　月　　　六　　　日
                                                書記官    朱俶伶
